臺灣臺南地方法院刑事判決　　　　　　　95年度訴字第1475號
公　訴　人　臺灣臺南地方法院檢察署檢察官
被　　　告　丁○○
選任辯護人　林春發律師
上列被告因違反醫師法案件，經檢察官提起公訴（九十五年度偵
字第三一六八號），本院判決如下：
    主  文
丁○○未取得合法醫師資格，擅自執行醫療業務，處有期徒刑捌
月。
    事  實
一、丁○○明知其未經中醫師考試及格，並未取得合法醫師資格
    ，竟於民國九十四年四月二十三日、同年七月九日，在其位
    於臺南縣南化鄉關山村西阿里關九十一號住處所設立之神壇
    「玉皇殿」，為甲○○、宋宜玶從事問診、把脈等醫療行為
    ，並開立中藥藥方交予甲○○、宋宜玶，請其等持其所開立
    之藥方，至臺南縣玉井鄉○○路二十一巷九號，由呂清燁所
    經營之「永安中藥房」買藥服用，而擅自執行醫療業務。
二、案經甲○○告發暨臺南縣警察局玉井分局報請臺灣臺南地方
    法院檢察署檢察官偵查起訴。
    理  由
壹、程序事項：
一、按被告以外之人於審判外之言詞或書面陳述，除法律有規定
    者外，不得作為證據，刑事訴訟法第一百五十九條第一項定
    有明文。而所謂法律有規定者，即包括同法第一百五十九條
    之一至之五所規定傳聞證據具有證據能力之例外情形。查證
    人丙○○於九十五年五月十五日警詢之證詞，依前述規定，
    係屬審判外陳述，並經被告於準備程序中聲明異議，自不得
    為證據。
二、次按刑事訴訟法第一百五十八條之三規定：「證人、鑑定人
    依法應具結而未具結者，其證言或鑑定意見不得作為證據。
    」；同法第一百五十九條之一第二項規定：「被告以外之人
    於偵查中向檢察官所為之陳述，除顯有不可信之情況外，得
    為證據。」。查證人甲○○、宋宜玶於九十五年五月二十六
    日及李介文於九十五年七月三十一日檢察官訊問時，既均經
    檢察官命其等具結後始為陳述，有證人結文在卷可證，被告
    雖否認前開陳述具有證據能力，惟未敘明該等證人之證言有
    何顯不可信之情況，揆諸前揭規定，自仍得作為證據。
貳、實體方面：
一、訊據被告丁○○固坦承未取得中華民國合法中醫師資格，及
    其曾於九十四年四月二十三日、同年七月九日甲○○、宋宜
    玶至其上址住處時，書寫三張藥方交予甲○○、宋宜玶，並
    介紹其等前往臺南縣玉井鄉○○路二十一巷九號之「永安中
    藥房」買藥之事實，惟矢口否認有何執行醫療業務而違反醫
    師法之行為，辯稱：伊沒有替甲○○、宋宜玶看病，而是甲
    ○○說她背部、頸部酸痛，剛好跟伊的酸痛症狀一樣，伊就
    把父親所留下之酸痛藥方抄給她，讓她去抓藥，宋宜玶則是
    說她腳會酸，伊也是抄父親所留下的藥方給她，伊並沒有執
    行醫療行為云云。經查：
  (一)證人甲○○於偵查及本院審理時均結證稱：伊於九十四年四
    月二十三日與李介文至被告位於臺南縣南化鄉關山村西阿里
    關九十一號住處所設之神壇「玉皇殿」找被告看病，被告先
    幫其把脈問診，後又在其肩胛骨抹藥並按摩，隨後即以牛皮
    紙開立藥單，要伊至永安中藥房抓藥，伊又於九十四年七月
    九日與宋宜玶一同至被告住處求診，宋宜玶因為小時候曾經
    發生車禍，腳踝會酸痛，被告就幫宋宜玶把脈並按壓其腳踝
    ，然後就以牛皮紙開立藥單，接著幫伊把脈看診，伊有說病
    症給被告聽，被告也會詢問伊哪裡痛、痛多久等事項，就跟
    一般中醫師問診情形相同，之後就會以牛皮紙開藥單，伊就
    拿藥單至永安中藥房抓藥，而永安中藥房住址就書寫在藥單
    背面等語（見臺灣臺南地方法院檢察署九十五年度偵字第三
    一六八號卷第一○○、一○一頁，及本院卷第四四至五二頁
    ）；證人宋宜玶亦於偵查中證稱：伊於九十四年七月九日與
    母親甲○○一同至被告住處看病，被告幫伊二隻腳踝擦藥，
    伊並不知被告所擦為何藥物，然後被告就開始以牛皮紙書寫
    藥單，並說吃一吃就會好等語（見臺灣臺南地方法院檢察署
    九十五年度偵字第三一六八號卷第四十八頁），核與證人李
    介文於偵查中證稱：九十四年四月下旬伊有帶甲○○至被告
    住處找被告治療甲○○骨頭痠痛病症，並順便去玩，伊有看
    到被告摸甲○○腳部，之後被告就開立藥單交給甲○○，要
    甲○○到玉井鄉永安中藥房抓藥，伊有載甲○○去抓藥，被
    告並沒有收看診費用，而九十四年七月初日伊載甲○○、宋
    宜玶至被告住處後，伊就離開去釣魚，當天伊並未進入被告
    住處所以沒有看到診療情形，但回程時，甲○○與宋宜玶也
    是有持被告所開立之藥單到玉井鄉的永安中藥房抓藥等語相
    符（見臺灣臺南地方法院檢察署九十五年度偵字第三一六八
    號卷第九十九頁），而證人甲○○確實患有頸椎第五、六、
    七節退化併神經根壓迫之症狀而有就診之必要，此有國立成
    功大學醫學院附設醫院診斷證明書一紙在卷可佐（見臺灣臺
    南地方法院檢察署九十四年他字第三二○七號卷第十五頁）
    ，雖證人甲○○因其女宋佩綺未經其同意即與被告之子賴典
    文公證結婚而對被告心生不滿，其證詞或有偏頗之虞，惟證
    人宋宜玶、李介文皆與被告毫無素怨，李介文甚至與被告為
    認識十多年之朋友，其等二人應無甘冒偽證之罪責而蓄意誣
    陷被告之理？
  (二)再者，證人呂清燁即永安中藥房老闆於偵查中亦證稱：如有
    客人到被告山上家裡作客，被告會介紹客人到伊藥房拿藥，
    被告大部分會先打電話告訴伊客人需要甚麼藥，要我先準備
    好，星期例假日每次大約有五、六人，都是不固定的人，但
    有時也會沒有，這種情形大約有二、三年了，有時客人會拿
    被告開的便條紙來抓藥，大概有二、三種便條在變換，甲○
    ○有拿便條紙來抓藥，伊會照著便條紙的藥名、數量配給客
    人，而甲○○提出之三張便條紙，一張是治療背部神經痛、
    一張是治療感冒、一張是治療筋骨，例如骨頭曾經斷過有後
    遺症等語（見臺灣臺南地方法院檢察署九十五年度偵字第三
    一六八號卷第四五至四八頁），足見證人呂清燁經營之藥房
    常有客人持被告書寫之便條紙前來抓藥，或是依被告電話中
    告知之藥方前來拿藥，倘被告確未替人看診，何以到訪被告
    住處之親戚、朋友會要求非醫藥專業人員之被告為其等書寫
    藥方？況且，依照證人呂清燁之證詞，證人甲○○所提出之
    三張藥單，分別是治療背部神經痛、治療感冒、治療筋骨之
    藥方，均係具有治療目的之藥方，並非民間習用之補中益氣
    或養生藥方等情以觀，益徵證人甲○○、宋宜玶、李介文前
    揭證詞應堪採信，被告確實有為證人甲○○、宋宜玶問診、
    診療，並基於診察、診斷結果，以治療為目的而開立處方箋
    之醫療行為。此外，並有證人甲○○提出之藥單三張在卷可
　　稽（見臺灣臺南地方法院檢察署九十四年他字第三二○七號
  　卷第五至七頁）。
  (三)被告雖辯稱其書寫予甲○○之藥方係因甲○○所述之酸痛症
    狀與自己的症狀相符，其依照父親二十餘年前所留下之酸痛
    藥方，抄寫予甲○○、宋宜玶，並無診療之行為云云。然被
    告於警詢時先供稱：伊祖先有遺留草藥藥書書本，甲○○向
    伊借該書本觀看後，便要伊照書本所指示之處方抄寫一份給
    她，伊只是依照書本上之處方抄寫而已，伊並未介紹他人至
    永安中藥房取藥，伊只有告知甲○○供她參考而已等語（見
    警詢卷第二三、二四頁）；復於偵查及本院中供稱：伊抄寫
    給甲○○之處方，是伊父親所遺留之藥方，因伊車禍後腳會
    酸痛，有照父親的處方抓過藥，因甲○○的酸痛症狀與伊一
    樣，伊才抄給甲○○，伊確實有介紹甲○○至玉井鄉之「永
    安中藥房」拿藥，伊父親留下之處方原本，因去警局做完筆
    錄後覺得很煩，已經將處方原本燒掉等語（見臺灣臺南地方
    法院檢察署九十五年度偵字第三一六八號卷第十七頁、本院
    卷第十頁），是被告前後所稱書寫藥方予甲○○之情節已非
    一致，是否可採，已屬有疑。再者，倘被告所述其父親二十
    餘年前曾留下藥方單予伊等語屬實，則該等藥方單被告理應
    加以妥善保存，豈會僅因遭人指控而至警局製作筆錄即任意
    將其燒毀，甚且該等藥方單對被告而言係屬有利之證據，衡
    情被告更應保存妥當，豈會任意將之燒毀？被告所辯，顯悖
    於常理，更啟人疑竇。又參以被告自承：伊父親共留下三張
    藥單予伊，一張是治療腳部筋骨酸痛、一張是治療全身痠痛
    、一張則是治療背部酸痛，因甲○○說她背部、肩膀酸痛，
    所以伊抄寫治療背部酸痛的藥單給她，沒有調養的藥單，伊
    並沒有介紹他人到永安中藥房拿藥等語（見本院卷第六一、
    六二頁），然被告於偵查中曾供稱：伊曾介紹姪子、大姐、
    還有一些親戚到永安中藥房拿藥，伊如果介紹朋友去拿藥，
    都是補中益氣湯，因為伊感冒也是吃這藥好的，所以介紹朋
    友去拿，這是伊父親留下的藥單，因他們的症狀與伊相同，
    伊才會開給他們去拿藥等語（見臺灣臺南地方法院檢察署九
    十五年度偵字第三一六八號卷第四十六頁），依被告所述伊
    父親留下的三張藥單之作用，並沒有所謂的「補中益氣」藥
    方，足見其所述前後不一。而被告書寫予甲○○之三張藥單
    之作用，分別是治療背部神經痛、治療感冒、治療筋骨（骨
    頭斷裂後之後遺症）之藥方，亦與被告所述治療腳部筋骨酸
    痛、治療全身痠痛、治療背部酸痛之三種藥方不符，據此益
    見被告前揭所辯，顯係臨訟飾卸之詞，要無足採。
  (四)按凡以治療、矯正或預防人體疾病、傷害、殘缺為目的，所
    為的診察、診斷及治療；或基於診察、診斷結果，以治療為
    目的，所為的處方、用藥、施術或處置等行為的全部或一部
    ，總稱為醫療行為（參行政院衛生署六十五年四月六日衛署
    醫字第一○七八八○號函，臺灣臺南地方法院檢察署九十五
    年度偵字第三一六八號卷第十一頁）。本案被告對於證人甲
    ○○、宋宜玶之疾病為把脈、問診、給藥等行為，揆諸前揭
    說明，其所為確屬醫師法中所規範之醫療行為。從而，被告
    未取得合法醫師資格，擅自執行醫療業務之事證明確，犯行
    洵堪認定。
二、核被告所為，係犯醫師法第二十八條前段之未取得醫師資格
    擅自執行醫療業務罪。又醫師法第二十八條所謂「業務」係
    指以繼續之意思，反覆實施同種類行為為目的之社會活動，
    無論受其診治之人多少，或同一人受診治多少次，均屬一個
    業務行為，則被告為甲○○、宋宜玶實施醫療行為，係屬反
    覆實施之同一業務行為，為單純一罪。爰審酌被告並無犯罪
    前科，此有臺灣高等法院被告前案紀錄表在卷可參，素行良
    好，其未取得醫師之資格卻執行醫療業務，罔顧病患之權益
    ，惟其所從事者並非高危險性之醫療行為，犯罪情節尚屬輕
    微，及其犯罪之動機、目的、手段、犯後否認犯行之態度等
    一切情狀，量處如主文所示之刑。
據上論斷，應依刑事訴訟法第二百九十九條第一項前段，醫師法
第二十八條前段，判決如主文。
本案經檢察官乙○○到庭執行職務。
中　　華　　民　　國　　96　　年　　2 　　月　　8 　　日
　　　　　　　　　刑事第十二庭  審判長  法　官  侯明正
　　　　　　　　　　　　　　　　　　    法　官  陳振謙
　　　　　　　　　　　　　　　　　　    法　官  林佩儒
以上正本證明與原本無異。
如不服本判決，應於判決送達後10日內，向本院提出上訴狀。
　　　　　　　　　　　　　　　　        書記官　曾盈靜
中　　華　　民　　國　　96　　年　　2 　　月　　12　　日
附錄：本案論罪科刑法條全文
醫師法第28條
未取得合法醫師資格，擅自執行醫療業務者，處 6 個月以上 5
年以下有期徒刑，得併科新臺幣30萬元以上150萬元以下罰金，
其所使用之藥械沒收之。但合於下列情形之一者，不罰：
一  在中央主管機關認可之醫療機構，於醫師指導下實習之醫學
院、校學生或畢業生。
二  在醫療機構於醫師指示下之護理人員、助產人員或其他醫事
人員。
三  合於第 11 條第 1 項但書規定。
四  臨時施行急救。
